【裁判字號】    89,台上,1640
【裁判日期】    890721
【裁判案由】    清償借款
【裁判全文】
最高法院民事判決                              八十九年度台上字第一六四○號
    上  訴  人  甲○○
    被 上訴 人  華南商業銀行股份有限公司
    法定代理人  許德南
右當事人間請求清償借款事件，上訴人對於中華民國八十八年五月二十七日台灣高等
法院第二審更審判決（八十八年度上更(一)字第一六一號），提起上訴，本院判決如左
：
    主  文
上訴駁回。
第三審訴訟費用由上訴人負擔。
    理  由
本件被上訴人主張：第一審共同被告欣寶工程股份有限公司（下稱欣寶公司）以上訴
人及第一審共同被告葉志鵬、陳義欣、陳魏淑美等人為連帶保證人，於民國八十一年
三月二十八日向伊借用新台幣（下同）二百萬元，屆清償期後數度辦理展期，最後一
次展期為八十五年四月二十三日起至八十六年四月二十三日止。約定利息按年息百分
之九點六計算，逾期六個月以內者，除按原利率計息外，另付一成之違約金，逾期六
個月以上部分，違約金即另付二成。嗣欣寶公司僅清償本金五萬元及繳清至八十六年
九月十一日止之利息，其餘本金一百九十五萬元及自八十六年九月十二日起之利息，
暨自八十六年五月二十三日起之違約金迄未清償等情。本於消費借貸及連帶保證契約
之法律關係，求為命上訴人與第一審共同被告欣寶公司、葉志鵬、陳義欣、陳魏淑美
等人連帶給付伊一百九十五萬元及約定之利息、違約金之判決（按：除上訴人一人外
，其餘第一審共同被告對該審所為被上訴人勝訴之判決，均未聲明不服）。
上訴人則以：伊於八十一年間簽署之是項保證書，係為欣寶公司當年向被上訴人申請
票貼貸款時附於申請書之附件，然該件欣寶公司貼現申請案已因申請不符條件，遭被
上訴人駁回，從而其相關附件（如保證書、財務計畫書等）即因而失效。且本件借款
係於八十一年間成立，其間四度展期被上訴人均未通知伊對保，伊根本不知有連帶保
證情事；對伊而言，顯屬非伊所能控制之危險，依消費者保護法第十一條、第十二條
規定，該保證契約因違反公平原則，應屬無效。況欣寶公司之貸款，經歷四次展期，
均僅令葉志鵬、陳義欣重新對保，而從未令伊在展期換單時重新對保，足證伊就本件
借貸並非連帶保證人等語。資為抗辯。
原審審理結果，以：查，被上訴人主張之事實，業據其提出借據、保證書等影本為證
，上訴人並不否認上開證據之真正。經核兩造間所簽訂之保證書，開宗明義即以清晰
字體表示：「連帶保證人葉志鵬等（含上訴人、陳義欣、陳魏淑美）今向華南商業銀
行連帶保證欣寶公司對貴行現在（包括過去所負現在尚未清償）及將來所負之借款、
票款、透支、墊款、保證、損害賠償等及其他一切債務以八百萬元為限額（含本金及
其利息、遲延利息、違約金、損害賠償及其他從屬於主債務之負擔），保證人負連帶
清償之責任……」等語，而此種保證人與債權人約定就債權人與主債務人間所生一定
債之關係範圍內之不特定債務，預定最高限額，由保證人保證之契約，即屬學說上所
稱之最高限額保證，此種保證契約如未定有期間，保證契約在未經保證人依民法第七
百五十四條規定終止或有其他消滅原因以前，所生約定範圍內之債務，不逾最高限額
者，均為保證契約效力所及（參照最高法院七十七年台上字第九四三號判例意旨）。
欣寶公司所為之二百萬元借款，係於八十一年三月二十八日即向被上訴人借貸，亦即
於上訴人八十一年三月十六日簽署保證書後相隔不滿半月所為之借貸，而上訴人自承
當時是欣寶公司之董事，乃上訴人稱其對是項債務毫無所悉云云，顯不足採，且觀該
保證書全文，上訴人既不否認保證書上對保欄上之簽名及印章確為其所親簽，則無論
本件債務係屬信用貸款或票貼貸款，均屬上訴人應負連帶保證責任之範圍。換言之，
縱認上訴人所辯，欣寶公司曾申請票貼貸款未獲被上訴人核准一節屬實，亦不影響上
訴人應對本件信用貸款負連帶保證責任。至本件借據第三項雖約定「借款人及保證人
均願遵守另向貴行（即被上訴人）訂立之約定書所列各條款，並將該約定書視為本借
據之一部」，其上所謂之「約定書」係指主債務人所簽署之「授信約定書」而言，故
被上訴人之貸款程序，主債務人除簽署借據外，尚須簽署「授信約定書」始完成借貸
之全部行為，至於連帶保證人於簽署前開保證書後，即完成其保證行為，故縱其未於
各別借貸行為之借據上之連帶保證人欄簽署，該保證人亦應令負連帶保證之責任，否
則最高限額保證即失其意義。上訴人雖未於本件借據上連帶保證人欄簽署，惟其已依
法簽署最高限額之保證書，揆諸首揭說明，其保證契約即已完成，自難據此認定上訴
人未完成其連帶保證契約之全部行為，而不負其連帶保證之責任。又證人即欣寶公司
之會計趙曉芳固於第一審審理時證稱：剛開始向被上訴人借貸係辦理票據貼現，但被
上訴人事後通知伊謂該額度無法核准，須改用信用借款，因此伊以公司名義另外用信
用借款向被上訴人借貸二百萬元，並找葉志鵬、陳義欣當保證人，其後每年換單，至
本件被上訴人提出之保證書係當年向被上訴人申請票貼時所簽，上訴人並未擔任本件
借款之連帶保證人云云。惟經第一審詢及當初欣寶公司申請票貼之相關文件時，掌理
該公司會計帳冊之證人趙曉芳卻又稱已經遺失云云，則欣寶公司究有無於八十一年三
月間向被上訴人申請票貼貸款乙節，尚不明瞭，且證人趙曉芳稱：當初票貼不成時，
並未將申請票貼之文件－如保證書等資料取回等語，亦與常理有違（縱使被上訴人未
主動退回，欣寶公司亦應積極將上開票貼文件、保證書取回，因票貼資料事涉公司營
運事務，且保證書亦已合法作成，未經取回或撤銷前均有其效力，且欣寶公司或其代
表人葉志鵬既與被上訴人尚有數筆借貸，對上開文書之私密性與法效，即不可能不知
而任令被上訴人保留上開文件）。另證人趙曉芳亦稱：向被上訴人貸款原則均需填具
（授信）申請書、保證書等文件，如被上訴人准許才予撥款，至本件信用借款並未另
填具保證書，因被上訴人並沒有要伊提出，又被上訴人提出之保證書，除對保欄是對
保人親簽外，其餘均由伊填寫，但伊並未注意保證書之內容，當時伊尚有對上訴人稱
該保證書只針對票貼保證，並未保證其他欣寶公司之債務云云。惟查，證人趙曉芳如
熟知向被上訴人貸款之慣例上均需填寫一份保證書，焉有票貼借款時才須提出，至信
用貸款時卻又不需要填保證書﹖且該保證書上印刷文字不多，除對保人欄外，連帶保
證人之姓名及住所、主債務人、最高限額保證之金額等文字均係手寫，而證人趙曉芳
既知在該保證書之留白處填寫適當之文字，又怎會未曾閱讀過該保證書﹖是其證稱：
上訴人並未擔任本件信用貸款之連帶保證人，且伊有向上訴人告知其僅就票貼借款予
以保證等情，顯不足採。上訴人另辯稱：欣寶公司之貸款歷經四次展期，均僅令葉志
鵬、陳義欣重新對保，而從未令伊在展期換單時重新對保，足證伊就本件借貸並非連
帶保證人云云。惟查，銀行為作業之方便，對於貸款展期均僅要求借款人換單加以核
章而已，而非每次展期均要求借款人重新對保，業據被上訴人陳明在卷，且一般銀行
貸款慣例為慎重起見，均對債務人及保證人實行對保手續，於契約之延期變更時亦同
，惟是否對保並非保證契約是否完成之要件，苟保證人之保證契約已完成，縱銀行未
實行對保手續，保證人亦無法以此拒負其保證責任。從而，被上訴人對於本件借款之
其餘保證人葉志鵬、陳義欣實行對保手續，唯獨未對上訴人對保，上訴人亦難據此主
張其不負保證之責任。此外，上訴人亦無法舉證證明其於簽署保證書時曾要求借款展
期時必須重新對保始負連帶保證之責，則上訴人所辯，被上訴人未通知其重新對保，
違反消費者保護法第十二條，故其不負連帶保證責任云云，委無足採。且本件借款於
上訴人簽署保證書後十餘日即已發生，亦不構成所謂非其所能控制之危險，上訴人以
消費者保護法提出抗辯，亦無可採。至上訴人主張，欣寶公司曾於八十三年至八十五
年間暫停營業，縱認屬實，亦不影響上訴人就本件借款應負之連帶保證責任。上訴人
復抗辯，本件借款屆期後，欣寶公司曾於八十六年七月間向被上訴人提出分期攤還本
金申請書，約定借款金額分五年攤還，第一年每月還本一萬元、第二年每月還本二萬
五千元、第三年每月還本三萬元、第四年每月還本五萬元、第五年每月還本五萬元，
已為被上訴人所接受，被上訴人並於八十六年九月十一日依約扣除六、七、八月應扣
本金三萬元及利息，則依民法第一百六十一條意思實現之規定，兩造已成立和解契約
云云，固據提出分期攤還本金申請書、欣寶公司活期存款存摺等影本為證，被上訴人
則否認其曾承諾上訴人所提分期攤還本金之要約，辯稱：該分期攤還本金申請書係欣
寶公司自行製作，要求伊接納其還款計畫，但伊不能接受，如伊同意其緩期清償，在
伊處理慣例上必定會要求借款人另填具授信申請書，於該申請書之「審核及准駁情形
欄」註明雙方協議延期及攤還條件，由借款人重新擬具借據乙份，始完成雙方協議延
期及分期攤還手續，本件欣寶公司之借款屆期後未能一次全部清償，雖欣寶公司嗣後
清償部分本金及利息，但伊並無拒絕其清償之理，非謂伊曾同意其上述清償行為即同
意欣寶公司所提之分期攤還本金之計畫等語，並提出欣寶公司、葉志鵬向被上訴人提
出之授信申請書數份、葉志鵬向被上訴人所為另筆九十六萬元借據乙份等影本為證，
而上訴人對前揭慣例之存在及證據之真正，並無爭執，惟對於被上訴人已同意欣寶公
司所提還款計畫乙節，始終未能舉證以實其說，況被上訴人對欣寶公司之活期存款帳
戶中之扣款用以清償借貸本金或利息，早於欣寶公司八十六年七月間提出分期攤還本
金申請書前即已有之，且按月清償一部分債務，乃債務人之權利，被上訴人自無權拒
絕之，惟尚難以被上訴人接受上述按月清償一部分債務之扣款行為，遽認係欣寶公司
向被上訴人為分期攤還本金之要約，或被上訴人業已同意欣寶公司分期攤還。上訴人
辯稱，被上訴人業已同意其分期攤還本金計畫云云，殊屬無據，無可採信。綜上，被
上訴人本於消費借貸與連帶保證契約，請求上訴人給付一百九十五萬元本息、違約金
，於法有據，應予准許云云。為其心證之所由得，並說明兩造其餘攻擊防禦方法不予
審酌之理由，爰將第一審所為上訴人敗訴之判決予以維持，駁回其上訴，於法核無違
誤。末查，本件無論係屬信用貸款或票貼貸款，均屬上訴人連帶保證之範圍，為原審
所合法確定之事實，是縱欣寶公司於八十一年三月十六日向被上訴人提出票貼授信申
請，未經被上訴人允准，亦不影響嗣後之授信申請，仍在上訴人之保證範圍。上訴論
旨，就原審取捨證據，認定事實之職權行使，指摘原判決違背法令，求予廢棄，非有
理由。
據上論結，本件上訴為無理由。依民事訴訟法第四百八十一條、第四百四十九條第一
項、第七十八條，判決如主文。
中      華      民      國    八十九    年      七      月    二十一    日
                              最高法院民事第三庭
                                  審判長法官  范  秉  閣
                                        法官  朱  建  男
                                        法官  許  澍  林
                                        法官  鄭  玉  山
                                        法官  李  慧  兒
      右正本證明與原本無異
                                              書  記  官
中      華      民      國    八十九    年      八      月      八      日


司法院資訊處製作；財團法人民間司法改革基金會備份。
